【裁判字號】    90,上更(一),639
【裁判日期】    901107
【裁判案由】    殺人未遂
【裁判全文】
臺灣高等法院刑事判決                          九十年度上更(一)字第六三九號
    上  訴  人
    即  被  告  甲○○
                乙○○
    右  二  人
    共 同選 任
    辯  護  人  許文彬  律師
                黃建隆  律師
右上訴人因殺人未遂案件，不服台灣板橋地方法院，八十四年度訴字第二八二五號，
中華民國八十五年八月二日第一審判決（起訴案號：台灣板橋地方法院檢察署八十四
年度偵字第一五三０二、一四九九一、一五五九三號）提起上訴，經判決後，由最高
法院發回更審，本院判決如左：
    主  文
原判決關於甲○○、乙○○部分撤銷。
甲○○、乙○○未經許可，無故持有爆裂物，各處有期徒刑捌月。
    事  實
一、緣北區計程車無線電台聯誼會（下簡稱北聯會）所屬之計程車司機，與全民計程
    車司機聯誼會（下簡稱全聯會）所屬之計程車司機，於民國八十四年八月十六日
    晚上十一時五十分許，在台北市○○○路○段與基隆路口，因行車糾紛，相互以
    車裝無線電呼叫友台支援械鬥，互有車毀人傷，雙方於台北縣、巿成群結隊，手
    持棍棒追打對方。同年月十七日上午七時三十分許，北聯會不詳姓名之司機百餘
    人，手持棍棒侵入台北縣三重巿重新橋下全聯會總部砸車傷人，縱火燒毀貨櫃屋
    乙只；雙方復再度出動車隊，於台北縣巿追打對方，仇隙益深，同日晚上七時四
    十分許，北聯會司機百餘人，分持棍棒，復至全聯會總部尋釁，甲○○、乙○○
    為全聯會成員，亦與該會成員司機約近百餘人分持木棍鐵條、汽油彈與之對峙叫
    罵。雖經警方予以隔離，惟現場氣氛火爆，雙方互以石塊隔空丟擲，甲○○、乙
    ○○竟分持不詳姓名之全聯會成員自製之爆裂物汽油彈朝北聯會司機群聚前方空
    地丟擲使之爆破產生火焰，隔離警力因受汽油彈波及，隊型散亂，雙方復趁隙追
    逐互毆並砸車（傷害及毀損部分均未據合法告訴）爆發流血衝突，經警強力疏導
    ，始恢復平靜。
二、案經台北縣警察局三重分局報請臺灣板橋地方法院檢察署檢察官偵查起訴。
    理  由
一、右開事實訊據上訴人即被告（下稱被告）甲○○、乙○○均坦承於右揭時地丟擲
    汽油彈之情事，均辯稱：係北聯會司機先丟擲，因未爆炸，渠等才拾取丟回北聯
    會，且係於警力隔離雙方對峙時丟擲至北聯會司機前之空地，僅係警告對方不要
    衝過來，後雙方鬥毆時，丟擲群眾者並非其等所為云云。
二、經查：
  (一)被告甲○○持汽油彈丟擲，有現場蒐證照片P15、P16、P17、P18、P19、P20、P2
    1 附卷可稽，其等照片上之人確係甲○○，亦經被告甲○○於偵查及本院審理中
    坦承無訛，被告乙○○持汽油彈丟擲，亦有現場蒐證照片P27、P28附卷可按，該
    照片上之人確係乙○○，亦經被告乙○○於偵查中坦承無訛。而警方事後至全聯
    會於台北縣三重巿重新橋下總部搜索，扣押有汽油彈二九０枚，製造材料一批及
    木棍鐵條等證物（見起訴書附表）可徵被告甲○○、乙○○丟擲之汽油彈屬全聯
    會不詳姓名之會員自行製造者，所辯北聯會丟過來未爆炸才檢拾回丟，並不實在
    。
  (二)台北縣警察局三重分局刑事組長林家倫於本院前審證稱：「汽油彈都是全民這邊
    丟的，丟時有四、五人居高臨下，引燃汽油彈丟擲，從錄影帶中看到甲○○、乙
    ○○手中有拿汽油彈，所以移送他二人」；該證人於原審亦到庭證稱：「原本中
    間隔著警力，尚未有衝突時，即有人丟擲汽油彈，但係丟到北聯會司機聚集前，
    並未丟到人群中，後來因一、二顆落在警力區中，警方人員跳開產生缺口，雙方
    人馬逼近，便開始械鬥，且還丟汽油彈，此時已開始丟擊人群，其有看到北聯會
    司機有人身上著火，跳水滅火」等語。可徵被告甲○○、乙○○係引發雙方流血
    衝突，直接導火線、所辯僅出於警告性質並無可取。
  (三)又關於被告二人既稱係出於自衛，則其等丟擲汽油彈時顯係隔離警力出現缺口，
    雙方鬥毆之時所為，否則於警力隔離時，雙方對峙中，何來自衛之行為，是被告
    於本院審理中辯稱僅丟擲在群眾前，雙方鬥毆時丟擲群眾者並非其等所為云云，
    顯係事後圖卸刑責之詞，不足採信。又按正當防衛，必須對於現在不法之侵害始
    得為之，至彼此互毆，已無從分別何方為不法侵害行為，自不得主張正當防衛（
    最高法院三十年上字第一０四０號判例參照），本件被告甲○○、乙○○雖又辯
    稱係北聯會司機丟過來未爆，其等再拾起丟回去云云，然查汽油彈係由玻璃瓶內
    加汽油，瓶口以布條、紙類塞住瓶口之方式所製成，且具點火丟擲後瞬間即爆裂
    之特性，顯無可能於對方丟擲後未爆再拾起丟擲回去，被告二人所辯亦顯無足採
    信，本件雖係北聯會司機至全聯會聯誼社而肇事，然被告既事前即知有不詳姓名
    會員已備妥汽油彈，並於警力隔離時即予丟擲，顯非出於正當防衛之意思，並予
    指明。
  (四)綜上所述，本件事證已臻明確，犯行洵堪認定。
三、查汽油彈係以玻璃瓶，內裝汽油，再於瓶蓋上塞以紙、布作為引信所製成，若點
    之以火，必使之引爆，且具丟擲後瞬間即爆裂之特性，其係屬槍砲彈藥刀械管制
    條例所規定之爆裂物無疑，更何況被告持有該物時，又同時持以丟擲引爆，其明
    知該物足以引爆，為爆裂物，亦可認定，而槍砲彈藥刀械管制條例業經於八十六
    年十一月二十六日修正公布施行，依刑法第二條第一項之規定，行為後法律有變
    更者，適用裁判時法律。但裁判前之法律有利於行為人者，適用最有利於行為人
    之法律。被告所犯違反槍砲彈藥刀械管制條例犯行，比較修正前之舊法（第十一
    條第三項）與修正後之新法（第七條第四項）之結果，以修正前之舊法較有利於
    被告甲○○、乙○○，自應適用修正前之舊法為處斷，惟刑法第二條第二項又規
    定，保安處分適用裁判時之法律，故有關被告違反槍砲彈藥刀械管制條例保安處
    分部份仍應適用修正後之新法，合先敘明。核被告所為，係犯修正前之槍砲彈藥
    刀械管制條例第十一條第三項之未經許可無故持有爆裂物罪及刑法第一百八十六
    條之未受允准持有爆裂物罪，依特別法優於普通法之原則，仍依修正前之槍砲彈
    藥刀械管制條例第十一條第三項處斷。
四、原審對被告為科刑之判決，固非無見。惟查被告所為係犯修正前之槍砲彈藥刀械
    管制條例第十一條第三項之未經許可無故持有爆裂物罪，已如前述，公訴人以犯
    殺人未遂罪嫌起訴（起訴內容已敘明被告持有汽油彈之事實，惟漏引修正前之槍
    砲彈藥刀械管制條例第十一條第三項之法條），容有未洽（理由詳如后述），起
    訴法條，應予變更。被告甲○○、乙○○上訴意旨否認犯罪，雖無理由，但原判
    決既有可議之處，自應由本院將原判決關於被告甲○○、乙○○部分撤銷改判，
    爰審酌被告甲○○、乙○○之犯罪動機、手段、所受刺激，造成地方安寧秩序之
    嚴重危害及犯罪後之態度等一切情狀，均量處如主文第二項所示之刑。次查依槍
    砲彈藥刀械管制條例第十九條第一項固規定：「犯第七條、第八條、第十條、第
    十一條、第十二條第一項至第三項、第十三條第一項至第三項之罪，經判處有期
    徒刑者，應於刑之執行完畢或赦免後，令入勞動場所強制工作，其期間為三年」
    。惟依司法院大法官會議釋字第四七一號解釋，認為槍砲彈藥刀械管制條例第十
    九條不問對行為人有無預防矯治其社會危險性之必要，一律宣付強制工作三年，
    限制其中不具社會危險性之受處分人之身體、自由部分，其所採措施與所欲達成
    預防矯治之目的及所需程度，不合憲法第二十三條所定之比例原則，應自該解釋
    公布之日起不予適用。查被告持有汽油彈只朝對方人群前空地丟擲，且並無有人
    因遭波及致生命發生危險。是以本院認無宣告被告強制工作之必要，併此敘明。
五、公訴意旨另以：、緣北區計程車無線電台聯誼會（下簡稱北聯會）所屬之計程車
    司機，與全民計程車司機聯誼會（下簡稱全聯會）所屬之計程車司機，於民國八
    十四年八月十六日晚上十一時五十分許，在臺北市○○○路○段與基隆路口，因
    行車糾紛，相互以車裝無線電呼叫友台支援械鬥，互有車毀人傷，雙方於臺北縣
    、市成群結隊，手持棍棒追打對方。同年月十七日上午七時三十分許，北聯會不
    詳姓名之司機百餘人，手持棍棒侵入臺北縣三重市重新橋下全聯會總部砸車傷人
    ，縱火燒毀貨櫃屋乙只；雙方復再度出動車隊，於臺北縣市追打對方，仇隙益深
    ，同日晚上七時四十分許，北聯會司機百餘人，分持棍棒，復至全聯會總部，全
    聯會成員亦持鐵棒雙方對峙叫罵，雖經警方隔離，惟現場氣氛火爆，雙方互以石
    塊攻擊，甲○○、乙○○復基於殺人之犯意，持自製之汽油彈丟擲北聯會司機聚
    集之群眾，隔離警力因受汽油彈波及，隊型散亂，雙方復趁隙追逐互毆並砸車（
    傷害及毀損部分均未據合法告訴），因認被告甲○○、乙○○涉有刑法第二百七
    十一條第二項、第一項之殺人未遂罪嫌云云。
六、按犯罪事實應依證據認定之，無證據不得認定被告犯罪事實，又不能證明被告犯
    罪者，應諭知無罪之判決，刑事訴訟法第一百五十四條定有明文。按殺人罪必先
    有戕害他人生命之犯意，然汽油彈雖能傷人，從在場目擊之證人三重分局刑事組
    長林家倫之證述及卷附錄影帶顯示，汽油彈只朝對方人群前空地丟擲，且並無有
    人因遭波及致生命發生危險。足見被告甲○○、乙○○並無殺人犯意，尤有進者
    ，在眾多鎮暴警察作隔離措施下，亦無可能公然實施殺人行為，公訴人徒以汽油
    彈之傷害力推定行為有殺人犯意。被告所為實難成立殺人未遂罪名。惟此部分與
    前開有罪部分，有裁判上一罪之關係，故不另為無罪之諭知。
據上論斷，應依刑事訴訟法第三百六十九條第一項前段、第三百六十四條、第三百條
、第二百九十九條第一項前段，刑法第二條第一項後段、第十一條、修正前槍砲彈藥
刀械管制條例十一條第三項，判決如主文。
本案經檢察官沈世箴到庭執行職務。
中      華      民      國      九十      年      十一    月      七    日
                              臺灣高等法院刑事第二十一庭
                                  審判長法  官  葉  騰  瑞
                                        法  官  江  國  華
                                        法  官  莊  明  彰
右正本證明與原本無異。
檢察官如不服本判決應於收受送達後十日內向本院提出上訴書狀，其未敘述上訴之理
由者並得於提起上訴後十日內向本院補提理由書（均須按他造當事人之人數附繕本）
。
被告不得上訴
                                        書記官  廖  嫣  雯
中      華      民      國      九十      年      十一    月      八    日
附錄：本判決論罪科刑法條全文
修正前槍砲彈藥刀械管制條例第十一條
未經許可製造販賣或運輸彈藥者，處六月以上五年以下有期徒刑。
意圖供自己或他人犯罪之用，而犯前項之罪者，處一年以上七年以下有期徒刑，得併
科五萬元以下罰金。
未經許可無故持有、寄藏或意圖販賣而陳列彈藥者，處三年以下有期徒刑。
第一項及第二項之未遂犯罰之。


司法院資訊處製作；財團法人民間司法改革基金會備份。
